最高法院刑事判決                              八十六年度台上字第六六○一號
    上訴人  台灣高等法院檢察署檢察官
    被  告  甲○○
                    現居台北市○○○路○段一一五巷二十八弄六號之四
右上訴人因被告誣告等罪案件，不服台灣高等法院中華民國八十五年七月九日第二審
更審判決（八十四年度上更(一)字第七四六號，起訴案號：台灣台北地方法院檢察署八
十二年度偵字第一九五六八號），提起上訴，本院判決如左：
    主  文
原判決關於誣告部分撤銷，發回台灣高等法院。
其他上訴駁回。
    理  由
一發回部分
原判決關於誣告部分略以：檢察官起訴意旨指被告甲○○明知其與（其姊）陳秀、（
其母）陳潘腰共有坐落台北縣石碇鄉烏塗窟橫平小段第二十、二十一、二十一之一、
一○二、一二五、一二五之一地號土地，業於民國四十一年四月三十日售與告訴人蔡
錦隆，（立有土地賣渡定頭契約書及覺書）並將土地所有權狀七張及共有人書狀保持
證十八張交與蔡錦隆保管，（嗣發覺蔡錦隆在上開第二十、一二五地號土地上整地建
屋，向台北縣政府陳情，經寄示蔡錦隆資為使用該地權源之土地賣渡定頭契約書及覺
書影本）竟於八十二年五月二十二日（按應為二十三日）具狀向台灣台北地方法院檢
察署檢察官告訴蔡錦隆竊佔該二十、一二五地號土地及偽造該契約書、覺書，涉犯竊
佔及偽造私文書罪嫌，但經檢察官對蔡錦隆處分不起訴確定，因認被告涉犯刑法第一
百六十九條第一項之誣告罪嫌等情；但經原審審理結果，認被告尚無誣告之故意，因
將第一審判決論處被告誣告罪刑部分撤銷，改為無罪之諭知，固非無見。
惟查：(一)、被告應否成立誣告罪，應在被告是否明知告訴人有權使用上開系爭土地而
故意誣指告訴人竊佔，及是否明知其已立具上開系爭之契約書、覺書，將上開土地售
與告訴人，而故意誣指告訴人偽造該等私文書，前者之判斷又繫於後者之認定。至於
該二私文書原本（存一審卷末附件袋內）究係出於告訴人或其他人之偽造，或被告確
曾使用其印章參與立具﹖則檢察官迭指該二文書紙質老舊泛黃，內容用語及所貼印花
，俱與所載立具日期「四十一年四月三十日」及「四十二年一月二十四日」之背景相
符，難認係出於偽造。告訴人堅指其無能力偽造，確係由代書代撰，被告當時已婚，
確係親自到場用印及收款，被告則矢口否認到場用印參與立具及該二文書上其印章（
文）之真正，辯稱當時其尚年輕，上有（繼）父、姊，其不可能亦確未售地，矧該二
文書內容諸多瑕疵，與事實不符，如非偽造，不致如此，其夫陳朝賜亦否認覺書上所
載「立會人陳朝賜」及「陳朝賜」印章（文）之真正，與被告俱堅稱其等從來不知有
該二文書之存在，直至八十年間因向台北縣政府檢舉告訴人濫墾土地及八十二年告訴
告訴人竊佔，始見到該二文書，云云，雙方各執一詞，究竟實情如何，原審未詳細研
求，即遽行判決，尚嫌速斷。(二)、契約書記載正本付甲（告訴人等買主），副本付乙
（被告等賣主），究竟副本係由何人執存﹖二文書上被告名義之印文是否出於被告之
印章﹖相近於二文書立具日期而與被告及其夫陳朝賜有關係之文書，有無使用同一印
章者﹖二文書上所載當事人及關係人，除告訴人、被告及其夫外，覺書之代書人張春
發是否尚生存（其餘之人俱已死亡）﹖如尚生存，應予傳訊以調查該覺書立具情形；
覺書上立會人「陳丁桂」，據被告稱係其繼父，於五十五年一月八日始死亡，有無參
與售地取款並交付系爭土地所有權狀及共有人書狀保持證等事宜﹖告訴人何以持有該
等權狀、保持證及上開系爭二文書﹖凡此俱與認定被告是否明知其已立約售地與告訴
人而誣告告訴人竊佔、偽造文書，至有關係，原審未予詳查慎斷，遽行判決，亦難昭
折服。檢察官上訴意旨執以指摘原判決上開部分不當，尚非全無理由，應認原判決此
部分有撤銷發回之原因。
二駁回部分
檢察官起訴被告於八十年八月一日以遺失上開系爭土地所有權狀為由向該管地政事務
所申請補發持用，另犯刑法第二百十六條第二百十四條罪嫌部分，核屬刑事訴訟法第
三百七十六條第一款之案件，起訴書已明此部分與前開誣告部分，犯意各別，應分
論併罰，歷審檢察官及上訴意旨亦俱未主張兩部分有裁判上一罪之單一性不可分關係
，既經原審為第二審判決，依法不得上訴於第三審法院，檢察官併予提起上訴，自非
法所准許，應從程序上予以駁回。
據上論結，應依刑事訴訟法第三百九十七條、第四百零一條、第三百九十五條前段，
判決如主文。
中      華      民      國    八十六    年     十一     月     十三     日
                              最高法院刑事第四庭
                                  審判長法官  莊  來  成
                                        法官  曾  有  田
                                        法官  王  德  雲
                                        法官  謝  俊  雄
                                        法官  林  永  茂
      右正本證明與原本無異
                                              書  記  官
中      華      民      國    八十六    年     十一     月     十八     日
